臺灣臺中地方法院刑事判決
111年度原金訴字第25號
公  訴  人  臺灣臺中地方檢察署檢察官
被      告  田雅萍


指定辯護人  張志隆律師（法扶律師）
上列被告因違反洗錢防制法等案件，經檢察官提起公訴（110年
度偵字第34687號），本院判決如下：
    主    文
田雅萍無罪。
    理    由
一、公訴意旨略以：被告田雅萍因急用金錢，於網路見有貸款廣
    告，遂以手機通訊軟體LINE與真實姓名年籍不詳暱稱「李政
    育」之人聯繫。其明知一般人在正常情況下，均得自行申辦
    金融帳戶領得存摺、金融卡（含密碼）使用，並無特定身分
    之限制，若非欲隱匿個人身分，並無使用他人帳戶之必要，
    且邇來詐欺案件猖獗，多利用人頭帳戶以規避查緝，而金融
    帳戶攸關個人債信及資金調度，茍任意交付金融帳戶存摺、
    金融卡（含密碼）予他人，該帳戶可能作為對方收受、提領
    詐欺犯罪所得使用，對方提領後會產生遮斷金流以逃避國家
    追訴、處罰之效果，在預見提供自己帳戶供他人使用，可能
    遭他人利用於遂行詐欺取財及一般洗錢之犯罪使用，而該詐
    欺取財及洗錢結果之發生並不違背其本意之情況下，基於幫
    助詐欺取財及幫助洗錢之不確定犯意，於民國110年8月3日
    下午1時48分許，在臺中市○○區○○路000號全家便利商店，以
    宅配寄送之方式，將其向中華郵政股份有限公司申設之000-
    00000000000000號帳戶（下稱系爭帳戶）之金融卡寄交予真
    實姓名不詳之詐欺者使用，並以電話告知金融卡密碼，容任
    不詳詐欺之人藉以遂行詐欺取財及洗錢犯罪。而該詐欺集團
    成員即共同意圖為自己不法之所有，並基於詐欺取財及一般
    洗錢之犯意聯絡，於110年8月5日下午3時48分許，先後假冒
    舊鞋救命機構工作人員及國泰世華銀行客服人員撥打電話予
    告訴人李柏興，向告訴人佯稱：因內部工作人員疏失，造成
    告訴人捐款新臺幣（下同）1000元誤設為5000元，需依指示
    操作網路銀行始得取消設定云云，致告訴人陷於錯誤，於11
    0年8月5日下午4時31分許，依指示操作網路銀行而匯款4萬9
    980元至系爭帳戶內，旋即為犯罪集團成員提領一空，因認
    被告涉犯刑法第30條第1項前段、第339條第1項之幫助詐欺
    取財罪，及刑法第30條第1項前段、洗錢防制法第14條第1項
    之幫助洗錢罪嫌等語。
二、按犯罪事實應依證據認定之，無證據不得認定犯罪事實；不
     能證明被告犯罪者，應諭知無罪之判決；刑事訴訟法第154
    條第2項、第301條第1項分別定有明文。次按認定不利於被
    告之事實，須依積極證據，苟積極證據不足為不利於被告事
     實之認定時，即應為有利於被告之認定，更不必有何有利
    之 證據；如未能發現相當之證據，或證據不足以證明，自
    不能 以推測或擬制之方法，以為裁判之基礎；且認定犯罪
    事實所 憑之證據，無論直接或間接證據，其為訴訟上之證
    明，須達 於通常一般之人均不致有懷疑，而得確信其為真
    實之程度者 ，始得據為有罪之認定，倘其證明尚未達到此
    一程度，而有 合理之懷疑存在時，即應由法院為諭知被告
    無罪之判決（最 高法院30年上字第816號、40年台上字第86
    號、76年台上字第4986號判例參照）。
三、公訴意旨認被告涉犯上開幫助詐欺取財、幫助洗錢罪嫌，無
    非係以被告於警詢、檢察事務官詢問時之供述、證人即告訴
    人李柏興於警詢時之證述、系爭帳戶之開戶資料及交易明細
    、被告與「李政育」間之LINE對話紀錄、告訴人提出之轉帳
    紀錄、報案資料、內政部警政署反詐騙案件紀錄表及金融機
    構聯防機制通報單為其主要論據。
四、訊據被告固坦承系爭帳戶係其申辦，並依「李政育」之指示
    ，將系爭帳戶資料寄送予他人之事實，惟堅決否認有何幫助
    詐欺取財或幫助洗錢犯行，辯稱：伊係為辦理貸款，將系爭
    帳戶之金融卡、存摺封面影本提供給對方，並透過LINE將密
    碼告知對方等語。辯護人另為被告辯護：被告家境清寒，原
    居住於南投縣，兒子吳紹綺於110年2月1日車禍死亡，又於1
    10年3月16日與前夫吳正雄離婚，心力交瘁之下，來到臺中
    市豐原區租屋居住，於7月間瀏覽臉書網站訊息，看見機車
    貸款廣告，遂與「永邦國際資產公司」之「李政育」聯繫，
    經「李政育」要求提供系爭帳戶資料作為申辦使用，一時申
    求貸款心急下，始寄出金融卡，要難認被告有何幫助詐欺集
    團之故意等語。經查：
（一）系爭帳戶係被告所申辦，被告透過通訊軟體LINE與自稱「
      李政育」之人聯繫後，於110年8月2日（起訴書誤認為3日
      ）下午1時51分許，在位於臺中市○○區○○路000號之全家便
      利商店騰偉店，以店到店之方式，將系爭帳戶之存摺影本
      、金融卡寄送予「李政育」所指定之人，另透過LINE將金
      融卡密碼告知「李政育」，嗣詐欺集團於110年8月5日下
      午3時48分許，先後假冒舊鞋救命機構工作人員及國泰世
      華銀行客服人員，撥打電話予告訴人，佯稱：因內部工作
      人員疏失，造成告訴人捐款1000元誤設為5000元，需依指
      示操作網路銀行取消設定云云，致告訴人陷於錯誤，於11
      0年8月5日下午4時31分許，匯款4萬9980元至系爭帳戶內
      ，旋遭詐欺集團不詳成員提領等情，業據被告於警詢、檢
      察事務官詢問、本院準備程序中供承在卷或不爭執（見核
      交卷第11至17頁，偵卷第15至19、103至105頁，本院卷第
      81至72頁），並有證人即告訴人於警詢時證述其遭詐騙而
      匯款之經過明確（見偵卷第21至23頁），復有系爭帳戶之
      基本資料及交易明細、告訴人提出之轉帳紀錄、切結書、
      臺南市政府警察局第四分局華平派出所受理詐騙帳戶通報
      警示簡便格式表、金融機構聯防機制通報單、受理詐騙帳
      戶通報警示簡便格式表、受（處）理案件證明單、全家便
      利商店貨件配送進度查詢資料、被告與「李政育」間之LI
      NE對話紀錄附卷可稽（見偵卷第29至41、43、59、73、77
      頁，核交卷第27至41頁），此部分事實堪以認定。
（二）上開證據固可證明被告將系爭帳戶之金融卡及密碼交予他
      人，及詐欺集團確使用系爭帳戶作為收取詐欺贓款及製造
      金流斷點隱匿詐欺所得去向之犯罪工具，但尚無從據此認
      定被告有公訴意旨意旨所指之幫助詐欺取財及幫助洗錢犯
      行。蓋刑法上幫助之行為，須有幫助他人犯罪之意思，如
      無此種故意，基於其他原因，以助成他人犯罪之結果，尚
      難以幫助論；又刑法關於犯罪之故意，係採希望主義，不
      但直接故意，須犯人對於構成犯罪之事實具備明知及有意
      使其發生之兩個要件，即間接故意，亦須犯人對於構成犯
      罪之事實預見其發生，且其發生不違背犯人本意始成立，
      若對於構成犯罪之事實，雖預見其能發生，而在犯人主觀
      上確信其不致發生者，則應以過失論（最高法院98年度台
      上字第2756號、108年度台上字第3242號判決參照）。是
      交付金融帳戶而幫助詐欺之成立，必須幫助人於行為時，
      明知或可得而知，被幫助人將會持其所交付之金融帳戶，
      作為利用工具，向他人行詐，使他人匯入該金融帳戶，而
      騙取財物；反之，如非基於自己自由意思而係因遺失、被
      脅迫、遭詐欺等原因而交付者，因交付金融帳戶之人並無
      幫助犯罪之意思，亦非認識收受其金融帳戶者將會持以對
      他人從事詐欺取財，則其單純受利用，尚難以幫助詐欺取
      財罪責相繩。具體而言，倘若被告因一時疏於提防、受騙
      ，輕忽答應，將其帳戶金融卡及密碼交付他人，不能遽行
      推論其有預見並容任詐欺取財犯罪遂行之主觀犯意（最高
      法院108年度台上字第115號判決參照）。從而，本件應予
      審究者，即為被告究竟係基於何原因交付帳戶資料予他人
      ，及其對於帳戶可能因此遭他人利用作為詐欺告訴人及洗
      錢等犯罪工具，主觀上有無認識或預見。
（三）查被告自警詢起，即一再堅稱係於110年7月底、8月初，
      因瀏覽臉書網站機車貸款廣告，與自稱「李政育」之人聯
      繫貸款事宜，「李政育」告知須提供雙證件影本、帳戶存
      摺影本、金融卡及密碼，因而提供系爭帳戶資料予「李政
      育」等語，並於110年8月11日警詢時即提出LINE對話紀錄
      為證（見核交卷第29至41頁）。觀諸被告所提出之LINE對
      話紀錄，被告係於110年7月29日開始與「李政育」聯繫，
      「李政育」先對被告稱：「和潤代書融資貸款，綁約12個
      月，總貸款30萬，七年期攤還，每月本利4297元，公司手
      續費5％總15000元」、「需要拍照資料：1.雙證件正反面
      ，2.兩家銀行存摺封面，3.兩家銀行金融卡正卡，4.兩張
      餘額收據」等語，於110年7月30日對被告稱：「書局購買
      一個牛皮氣泡紙袋，需要完成寄件的資料：1.雙證件影本
      ，2.兩家銀行存摺封面影本（影本圖片寫上僅供貸款使用
      ），3.兩家銀行金融卡正卡，4.兩張餘額收據」等語，於
      110年8月2日傳送內容為「永邦國際資產有限公司，李政
      育」之名片翻拍照片予被告，並向被告稱：「到時候我會
      給姊姊您一組代碼，完成店到店」、「拍照要麻煩拍正本
      的」、「姊姊資料放好後打給我」等語，此後被告即傳送
      即國民身分證、健保卡、郵局帳戶存摺之翻拍照片予「李
      政育」，李政育再回以「我教您怎麼完成寄件」、「僅供
      貸款使用」、「小物袋」、「完成外包裝還有寄件」等語
      ，「李政育」於110年8月3日再向被告稱：「姊，您的資
      料已經送往物流中心，明後天就會到店了，後天有進度，
      我在馬上跟您回報」，於110年8月4日向被告稱：「公司
      這邊有收到您的資料了，接下來會先核對資料都正確沒有
      問題，最快這兩天就會開始處理包裝資料的部分了」，被
      告則於110年8月9日向「李政育」稱：「如果看到我的訊
      息麻煩你可以跟我聯絡好嗎，謝謝」。綜觀上開對話紀錄
      ，形式上與通訊軟體LINE之聊天頁面相符，對話內容完整
      流暢，並無偽造、變造之痕跡，且與全家便利商店貨件配
      送進度查詢資料顯示之貨件處理流程相符，堪認為真正，
      足認被告所辯其係因辦理貸款，而依「李政育」之指示將
      系爭帳戶資料寄出等節，應屬實情。
（四）現今詐欺集團各種詐欺手法屢經政府強力宣導及媒體大幅
      報導，猶常見社會各階層民眾受騙，故關於社會事物之警
      覺程度及風險評估，因人而異，核與教育程度、從事職業
      為何，尚無必然關連；況個人認知能力，常因所處客觀環
      境因素干擾影響，於急迫、忙亂或資訊不對等時，尤為明
      顯，甚或對於外界事物之判斷能力嚴重下降，而無察覺任
      何異狀或無為合乎常理決定。又我國警方現積極查緝利用
      人頭帳戶而實施詐欺取財之犯行，詐欺集團價購取得人頭
      帳戶已屬不易，遂藉由刊登廣告，假借應徵工作、代辦貸
      款之名，同時利用求職者或經濟弱勢者急於謀職、貸款，
      往往願意遷就僱用者或代辦者要求之弱點，詐欺取得人頭
      帳戶，並趁帳戶提供者未及發覺前，充為人頭帳戶而供詐
      欺取財短暫使用者，乃時有所聞。又金融機構對無擔保品
      貸款之申請者申請貸款趨於嚴格，如信用具有瑕疵，復無
      擔保品而需款孔急者，轉向接受地下錢莊高額利息或代辦
      公司高額代辦費用藉以貸款情形，屢見不鮮，實難期待民
      眾於此情境尚能理性辨別是否為詐欺集團佯裝銀行貸款部
      門人員、代辦公司騙取金融帳戶資料使用。且詐欺集團經
      常演練純熟而具說服力之詐欺模式，致使部分人誤信為真
      ，因而陷於錯誤，採取常人認為不可思議交付或轉帳鉅額
      金額之舉動。若一般民眾既因詐欺集團成員施用詐術而陷
      於錯誤，進而交付鉅額財物，則金融帳戶之持有人亦可能
      因相同原因陷於錯誤而交付提款卡等帳戶資料，自不能徒
      以客觀合理之智識經驗為基準，遽推論被告必具相同警覺
      程度，而對構成犯罪之事實必有預見。倘提供帳戶者可能
      遭詐欺而交付其金融帳戶提款卡及密碼，尚無法確信係出
      於直接故意或間接故意為之，而仍有合理懷疑存在時，自
      應為有利於行為人之認定。查被告與「李政育」聯繫後，
      「李政育」告以需提供其名下帳戶金融卡、密碼等資料，
      此與正常辦理貸款之歷程固有所差異，惟被告於本院審理
      時陳明：案發前伊之前夫曾用伊的名字向玉山銀行辦貸款
      買車子，伊沒有出面跟銀行接觸，伊前夫沒有繳錢，案發
      時伊還有欠銀行錢，除此之外伊沒有向銀行辦貸款之經驗
      等語在卷（見本院卷第156至157頁），且被告先前居住於
      南投縣埔里鎮東門里，家境清寒，被告之子吳紹綺於110
      年2月1日因車禍身亡，被告復與前夫吳正雄於110年3月16
      日離婚，被告嗣於110年4月遷至臺中市豐原區租屋居住，
      每月須繳納9000元之房租等情，業據被告提出南投縣埔里
      鎮東門里辦公處證明書、埔基醫療財團法人埔里基督教醫
      院診斷證明書、臺灣南投地方檢察署相驗屍體證明書、全
      戶戶籍謄本、房屋租賃契約書為證（見本院卷第93至103
      頁），可知其經濟狀況並非良好，不易以理想之條件向金
      融機構借款成功，故其需錢孔急，轉向民間代辦業者尋求
      協助時，自無法依金融機構標準放貸程序，嚴格檢視本件
      被告依所謂代辦業者人員指示，提供帳戶金融卡等相關資
      料，是否異於一般標準程序。此外，另案被告郭郁捷、洪
      銘亨、王歆惠、賴怡蒨、潘宥延為申辦貸款，透過通訊軟
      體LINE與自稱「永邦國際資產公司」人員之「李政育」聯
      繫後，依「李政育」之指示將其等名下之金融機構帳戶資
      料寄出，因而涉犯幫助詐欺取財罪嫌，經各地檢察官偵查
      後，均認犯罪嫌疑不足而為不起訴處分在案之事實，有臺
      灣士林地方檢察署檢察官110年度偵字第16891號、第1696
      5號、臺灣臺北地方檢察署檢察官111年度偵字第4548號、
      臺灣桃園地方檢察署檢察官111年度偵字第4307號、臺灣
      臺中地方檢察署檢察官110年度偵字第34683號、111年度
      偵字第491號、第1352號、第7346號、第8000號不起訴處
      分書存卷可參（見本院卷第21至47頁），堪認「李政育」
      所屬之詐欺集團確以貸款廣告為誘餌，對全國各地之不特
      定民眾詐取帳戶資料作為人頭帳戶使用，由此益見被告確
      係遭「李政育」所屬之詐欺集團詐騙，自不能以其客觀上
      交付帳戶資料之行為，即遽認被告主觀上已預見或認識其
      帳戶可能供詐欺集團詐騙其他民眾使用，亦難執此推論被
      告顯有幫助詐欺、洗錢之不確定故意，而為不利於被告之
      認定。
（五）況且，所謂不確定故意，尚須被告對於該帳戶遭不法使用
      乙事之發生，有不違背其本意之情形。本件被告交付系爭
      帳戶資料之目的，旨在辦理貸款，且並無證據可認其因此
      取得任何額外報酬，倘其主觀上知悉提供帳戶資料之結果
      ，非但與辦理貸款無關，亦不能獲得任何財產利益，反會
      使該帳戶作為不法使用，日後並可能會遭刑事訴追處罰，
      其是否仍願交付系爭帳戶資料，實屬可疑。另被告在交付
      系爭帳戶資料後不久，撥打電話予「李政育」均未獲回應
      ，遂欲掛失系爭帳戶，經郵局人員告知不能掛失，再撥打
      165反詐騙諮詢專線電話，報警處理等情，業據被告於110
      年8月11日警詢時陳明在卷（見核交卷第15頁），並有內
      政部警政署反詐騙諮詢專線紀錄表、臺中市政府警察局豐
      原分局豐東派出所受理各類案件紀錄表、陳報單、受（處
      ）理案件證明單可查（見核交卷第43至49頁），可見被告
      並無容任詐欺集團使用其帳戶之意思，是其無幫助詐欺集
      團犯罪之不確定故意甚明。雖被告未小心求證、深思熟慮
      而輕率交付提款卡及密碼，對於自己之金融帳戶資料保管
      或有疏虞、懈怠之過失，然刑法對於過失幫助詐欺取財、
      洗錢，並無處罰之明文，自不能以被告對自己帳戶資料保
      管有所疏失，致遭詐騙集團利用作為詐欺取財、洗錢之工
      具，即率予推論被告主觀上有幫助詐欺取財、洗錢之故意
      。
（六）至於被告與「李政育」對話過程中，「李政育」提及將會
      「包裝資料」（見核交卷第35頁），雖有製造不實財力證
      明（即俗稱「美化帳戶」），欺瞞銀行之嫌，然銀行就貸
      款設有相當門檻，無非係因其承擔風險之意願較民間貸款
      業者保守，故挑選貸款對象較嚴格，然借款者未必均自始
      無清償能力或嗣後必然欠債不還，而具有使銀行陷於錯誤
      以交付款項之詐欺故意，是尚難認為有「美化帳戶」行為
      者即構成詐欺取財。退步言之，縱令被告主觀上係認知「
      美化帳戶」係在對銀行詐欺取財，然此與公訴意旨所指被
      告涉犯之幫助詐欺取財、洗錢犯行，其對象不同、行為（
      詐術內容）有別、侵害之法益互異，實屬二事，自難單憑
      被告不正當之申辦貸款行為，即推認被告具有幫助詐欺集
      團對告訴人犯罪之不確定故意。
五、綜上所述，本件被告辯稱其因辦理貸款，而將系爭帳戶資料
    寄出等節，應堪採信，不能僅憑其將帳戶資料交付予他人之
    客觀事實，即謂被告對於他人將持其所交付之帳戶作為實行
    詐欺取財及洗錢犯行有所預見，或認被告有容任他人為不法
    使用之主觀犯意。本件依檢察官所提出之證據，尚未達一般
    之人均可得確信被告確有公訴意旨所指之幫助詐欺取財及幫
    助洗錢犯行，而無合理懷疑存在之程度，其犯罪尚屬不能證
    明，既不能證明被告犯罪，揆諸前揭法條及判例意旨，自應
    為被告無罪之諭知。　　　
據上論斷，應依刑事訴訟法第301條第1項，判決如主文。
本案經檢察官張文傑提起公訴，檢察官王淑月到庭執行職務。
中　　華　　民　　國　　111 　年　　9 　　月　　13　　日
                  刑事第十三庭  審判長法  官  李宜娟
                                      法  官  陳怡秀
                                      法  官  洪瑞隆
以上正本證明與原本無異。
如不服本判決應於收受判決後20日內向本院提出上訴書狀，並應
敘述具體理由；其未敘述上訴理由者，應於上訴期間屆滿後20日
內向本院補提理由書（均須按他造當事人之人數附繕本）「切勿
逕送上級法院」。
告訴人或被害人如不服判決，應備理由具狀向檢察官請求上訴，
上訴期間之計算，以檢察官收受判決正本之日起算。
                                      書記官  許家齡
中　　華　　民　　國　　111 　年　　9 　　月　  13　　日